---
title: "Diagnóstico de problemas na estrutura dos dados de 2010-2011."
author: "Jonatan Tatsch"
date: "`r Sys.Date()`"
output:
  rmarkdown::html_vignette:
    toc: true
    keep_md: true
    fig_caption: yes
vignette: >
  %\VignetteIndexEntry{Vignette Title}
  %\VignetteEngine{knitr::rmarkdown}
  %\VignetteEncoding{UTF-8}
---

Os arquivos de dados horários das Estações Metorológicas Automáticas (EMA) do 
INMET são disponibilizados em formato texto (ASCII). É comum em dados 
armazenados em formato texto, mesmo temporariamente, que algum procedimento de 
formatação manual seja realizada.

A estrutura de armazenamento de dados mais comum em arquivos texto com dados 
meteorológicos é a retangular, onde as observações ao longo das linhas e as 
variáveis ao longo das colunas. Eventualmente, os arquivos são editados 
manualmente e esse padrão pode ser quebrado, mesmo despropositalmente. 
Então uma da observação (linha) pode não conter os campos de todas as
variáveis meteorológicas (colunas). 

Analogamente, podem ocorrer descontinuidades temporais nas observações. 
Por exemplo, a observação na linha seguinte ao horário `2000-01-01 16:00:00` 
pode ser referente ao horário `2000-01-01 19:00:00`, ou seja há 2 horários
faltantes entre essas 2 observações. Logo os dados não estão regularmente 
espaçados no tempo.

Para garantir um conjunto de dados temporalmente consistente
os horários faltantes devem explicitamente inseridos na variável temporal 
adequada (e.g. `date`) e as variáveis meteorológicas (colunas) preenchidas com
um valor definido para identificar dados faltantes (e.g: `NA`, `-9999`). 
Dessa forma, cada ano de dados ter-se-á 365 (ou 366) dias/ano $\times$ 
24 horas/dia $=$ `r 365*24`  (`r 366*24`) observações.

A seguir mostra-se como usar o pacote `inmetwrangler` para importar os dados
das EMA do iNMET e diagnosticar onde (arquivos, linhas e colunas) ocorrem estes 
problemas. Esta informação pode servir para verificação dos dados com a agência
que forneceu os dados, para descartar a hipótese de algum problema na extração 
dos dados ou na operação manual dos arquivos texto.

## Pré-requisitos

Instalação do pacote `inmetwrangler`:

```{r, eval = FALSE}
library(devtools)
install_github("lhmet/inmetwrangler")
```

```{r}
library(inmetwrangler)
```


Outros pacotes necessários para reproduzir os exemplos mostrados a seguir:

```{r}
library(knitr)
library(readr)
library(openair)
```



## Dados

Os dados dos exemplos abaixo são disponibilizados com o próprio pacote 
`inmetwrangler`, no diretório de instalação do pacote. Os arquivos 
disponibilizados são:

```{r}
#.libPaths()
# arquivos disponíveis
list.files(system.file("extdata", package = "inmetwrangler"
                       #, full.names = TRUE)
))
```


O caminho para um arquivo de dados pode ser obtido da seguinte forma:

```{r, eval = FALSE}
system.file("extdata", "A838.txt", package = "inmetwrangler")
```

```{r, echo = FALSE, message=FALSE, warning=FALSE}
library(dplyr)
system.file("extdata", "A838.txt", package = "inmetwrangler") %>%
  stringr::str_replace_all(.libPaths()[1], "~/.R")
detach(package:dplyr)
```

### Arquivos com cabeçalho variável

Os arquivos de dados horários das EMA tem um cabeçalho que pode ocupar de 2 
a 4 linhas. Essa variação no formato dos arquivos pode ser devido a forma como
os dados foram extraídos do banco de dados ou dependente do técnico reponsável 
pelo banco de dados.

Os arquivos disponibilizados com o pacote são exemplos de arquivos com 
diferentes cabeçalhos^[O cabeçalho inclui o comando `SQL` usado para 
extração dos dados a partir do banco de dados.]. 

- Arquivo com 4 linhas de cabeçalho sendo a 1ª observação apendada na última
linha do cabeçalho

```{r}
ex_file_h4 <- system.file("extdata", "A819.txt", package = "inmetwrangler")
head(read_lines(ex_file_h4))
```

- Arquivo com 3 linhas de cabeçalho seguida de uma linha (4ª) em branco

```{r}
ex_file_h3 <- system.file("extdata", "A804.txt", package = "inmetwrangler")
head(read_lines(ex_file_h3))
```

- Arquivo com 1 linha de cabeçalho seguida de uma linha (2ª) em branco

```{r}
ex_file_h2 <- system.file("extdata", "A852.txt", package = "inmetwrangler")
head(read_lines(ex_file_h2))
```

## Detectando problemas

A função `import_txt_files_inmet()` além de importar os arquivos de dados 
horários considerando os diferentes cabeçalhos dos arquivos, também é usada para
diagnosticar problemas na estrutura dos dados.

### Caso 1: menos variáveis do que o esperado

Conforme [nota técnica do INMET](http://www.inmet.gov.br/portal/css/content/topo_iframe/pdf/Nota_Tecnica-Rede_estacoes_INMET.pdf) os arquivos devem conter 23 variáveis meteorológicas (especificadas na seção IMPORTANDO DADOS), uma com identificador da EMA e 4 com informação do ano, mês, dia e hora (UTC); totalizando 28 colunas. Mas nos arquivos ASCII fornecidos há uma coluna adicional com o símbolo "=". Então o total esperado de colunas nos arquivos texto é de 29 colunas.


```{r}
myfile <- system.file("extdata", "A838.txt", package = "inmetwrangler")
A838_problems <- import_txt_files_inmet(files = myfile, 
                                        verbose = FALSE,
                                        only.problems = TRUE, 
                                        full.names = TRUE)
kable(A838_problems)
```

A tabela de dados mostrada é auto-explicativa, mas é importante notar a diferença entre `row` (linha nos dados importados no R) e `row_file` (linha no arquivo ASCII). Foram encontradas `r nrow(A838_problems)` observações com menor n° de variáveis que o esperado.
Esperavam-se 29 variáveis para a observação da linha 9712 (9741), entretanto, o arquivo contém apenas 14 (24) variáveis naquela linha.

Para verificar no arquivo original é possível abri-lo em um editor de texto, ou executar os comandos abaixo em que importamos o arquivo da EMA de interesse (`myfile`) e filtrarmos os dados entre uma linha acima (`ir - 1`) e uma abaixo (`ir + 1`) da linha com problema (`ir`). 

```{r}
for (i in 1:nrow(A838_problems)) {
  cat(" ------------", "Problem ", i, " ------------", "\n")
  ir <- A838_problems$row_file[i]
  print(read_lines(file = myfile)[(ir - 1):(ir + 1)])
}
```

### Caso 2: mais variáveis do que o esperado


```{r}
myfile <- system.file("extdata", "A852.txt", package = "inmetwrangler")
myfile
A852_problems <- import_txt_files_inmet(files = myfile, 
                                        verbose = FALSE,
                                        only.problems = TRUE)
kable(A852_problems)
```

Foram encontradas `r nrow(A852_problems)` observações com mais variáveis do que o esperado (29). Essas linhas são consecutivas, desde a linha `r min(A852_problems$row_file)` no arquivo original até a linha `r max(A852_problems$row_file)`.


## Importando os arquivos de dados

A função `import_txt_files_inmet()` importa arquivos de dados 
horários dando conta das diferenças de cabeçalhos dos arquivos e preenche (ou remove) as variáveis de uma observação com campos incompletos (excedentes).

```{r}
txt_files <- list.files(system.file("extdata", 
                                package = "inmetwrangler"),
                    full.names = TRUE)
txt_files
# merge data files
hdata <- import_txt_files_inmet(files = txt_files, verbose = FALSE)
kable(head(hdata[, 1:10]))
kable(tail(hdata[, 1:10]))
```





```{r, fig.align='center', fig.height=9, fig.width=6, fig.cap = "Séries horárias de Precipitação.", include = FALSE}
## Gráficos
#The figure sizes have been customised so that you can easily put two images side-by-side. 
nsites <- length(unique(hdata$site))
timePlot(hdata, 
         "prec", 
         type = "site", 
         plot.type = "h", 
         layout = c(1, nsites),
         date.format = "%b\n%Y")
```


